臺灣嘉義地方法院刑事判決
110年度金訴字第247號
公  訴  人  臺灣嘉義地方檢察署檢察官
被      告  葉慶銘



上列被告因違反洗錢防制法等案件，經檢察官提起公訴（110年
度偵字第8512號），本院判決如下：
    主  文
甲○○共同犯洗錢防制法第十四條第一項之一般洗錢罪，處有期徒
刑參月，併科罰金新臺幣貳萬元，罰金如易服勞役，以新臺幣壹
仟元折算壹日。
    犯 罪 事 實
一、甲○○依其社會生活經驗與智識程度，知悉金融機構帳戶係供
    個人使用之重要理財及交易工具，關係個人財產及信用之表
    徵，且可預見將金融機構之帳戶任意提供他人使用，常與詐
    欺等財產犯罪密切相關，被他人作為人頭帳戶實行詐欺犯罪
    使用，提領被害人遭詐欺而匯入帳戶之款項，以製造金流斷
    點，致無從追查詐欺犯罪所得之去向，藉此躲避偵查機關追
    查，隱匿詐欺犯罪所得去向而洗錢，竟仍與姓名、年籍不詳
    之詐欺行為人(無證據證明為未成年人)共同基於詐欺取財、
    洗錢之犯意聯絡(無證據證明有三人以上共同詐欺)，於民國
    110年4月中旬某日，將其於玉山商業銀行(下稱玉山銀行)東
    嘉義分行所申辦之帳戶（帳號：0000000000000號，下稱玉
    山銀行帳戶）告知該詐欺行為人，該詐欺行為人取得玉山銀
    行帳戶資料後，即以通訊軟體LINE之暱稱「蔡馥紅」，於11
    0年4月26日，以LINE向乙○○佯稱：若欲借款，須先繳納律師
    費、公證費等語，致乙○○陷於錯誤，於110年4月27日9時28
    分許，匯款新臺幣（下同）22,000元至玉山銀行帳戶，甲○○
    於乙○○匯款後，即於附表所示時間，分別前往玉山銀行臨櫃
    提款5萬元，及從自動櫃員機陸續提領附表所示之款項，隨
    後在嘉義市光華路85度C咖啡店，將所提領之款項交予姓名
    、年籍不詳之「劉姓專員」，以此方式隱匿上開詐欺行為之
    所得去向而洗錢。
二、案經乙○○訴由雲林縣警察局斗六分局報告臺灣嘉義地方檢察
    署檢察官偵查起訴。
    理  由
壹、證據能力之認定：
    按被告以外之人於審判外之言詞或書面陳述，除法律有規定
    者外，不得作為證據；次按被告以外之人於審判外之陳述，
    雖不符合刑事訴訟法第159條之1至第159條之4之規定，但經
    當事人於審判程序同意作為證據，法院審酌該言詞陳述或書
    面陳述作成時之情況，認為適當者，亦得為證據；當事人、
    代理人或辯護人於法院調查證據時，知有第159條第1項不得
    為證據之情形，而未於言詞辯論終結前聲明異議者，視為有
    前項之同意，刑事訴訟法第159條第1項及第159條之5分別定
    有明文。查本判決後述引用之供述證據，檢察官、被告於本
    院準備程序及審理中均表示沒有意見而不予爭執（金訴卷第
    42、184-185頁），且迄至言詞辯論終結前均未聲明異議，
    本院審酌上開證據資料製作時之情況，尚無違法不當及證明
    力明顯過低之瑕疵，亦認為以之作為證據應屬適當，揆諸前
    開規定，爰依刑事訴訟法第159條之5規定，認該等證據均有
    證據能力。至於本判決所引用之非供述證據部分，與本案均
    有關連性，亦無證據證明係實施刑事訴訟程序之公務員以不
    法方式所取得，依刑事訴訟法第158條之4之反面解釋，當有
    證據能力，復於本院審理時，提示並告以要旨，使檢察官、
    被告充分表示意見，自得為證據使用。　
貳、認定犯罪事實所憑之證據及理由：
一、訊據被告坦承玉山銀行帳戶係其所申設，且於附表所示時間
    分別前往玉山銀行臨櫃提款5萬元，及從自動櫃員機陸續提
    領附表所示之款項，並在嘉義市光華路85度C咖啡店，將所
    提領之款項交予「劉姓專員」等事實，惟否認有詐欺、洗錢
    之犯行，辯稱：其是要跟對方貸款，對方說要先做金流包裝
    ，再跟銀行貸款等語。
二、經查：
  ㈠玉山銀行帳戶為被告所申辦，被告將玉山銀行帳戶資料告知
    姓名、年籍不詳之詐欺行為人，詐欺行為人即以LINE暱稱「
    蔡馥紅」於110年4月26日，以LINE向乙○○施用詐術致乙○○陷
    於錯誤，於110年4月27日9時28分許，匯款22,000元至玉山
    銀行帳戶，及被告於乙○○匯款後，於附表所示時間前往玉山
    銀行臨櫃提款5萬元及由自動櫃員機提領附表所示之款項，
    並在嘉義市光華路85度C咖啡店將所提領之款項交予姓名、
    年籍不詳之「劉姓專員」等事實，此為被告於警詢、檢察官
    偵查中坦承不諱（警卷第2-3頁、偵字卷第7頁正反面)，並
    有證人即告訴人乙○○之證述可佐(警卷第6-8頁)，且有乙○○
    與「蔡馥紅」之LINE對話紀錄、轉帳明細、受(處)理案件證
    明單、受理各類案件紀錄表、受理詐騙帳戶通報警示簡便格
    式表、金融機構聯防機制通報單、玉山銀行帳戶交易明細附
    卷可稽(警卷第10-16、19-23、25頁)，足認被告上開不利於
    己之供述與事實相符，應可採信。
　㈡被告否認有詐欺、洗錢之犯行，並以前詞置辯，惟：
　⒈被告辯稱：其前與朋友投資比特幣遭詐欺集團詐騙，多筆貸
    款無力繳納，生活陷入困境，上網尋找借貸資訊，經接獲自
    稱是潮霖資產貸款公司人員之電話，表示願貸款給其，因其
    無法提出財力證明，遂將其借貸業務轉由負責信貸包裝之人
    辦理，在不知情下，配合對方指示提供玉山銀行帳戶資料，
    並為創造資金流動假象而同意對方匯款及提領款項等語，此
    固據提出裕融企業股份有限公司清償證明書、合迪股份有限
    公司清償證明書、繳費明細、郵政劃撥儲金存款收據、通訊
    對話紀錄截圖、貸款管理資料截圖、被告與潮霖資產有限公
    司人員之LINE對話紀錄截圖供參(金訴卷第47-49、53-167頁
    )，然被告就其貸款之對象，先稱對方說要先做金流包裝，
    再跟銀行貸款（金訴卷第40頁），嗣改稱是跟對方貸款，是
    跟潮霖一位謝先生貸款(金訴卷第40頁)，則被告就其係向何
    人貸款一事，前後所述不一，已堪存疑；而若被告係欲向「
    潮霖謝先生」貸款，則對方既明知匯入、提領玉山銀行之款
    項係出於金流包裝之目的所為，自然知悉該款項進出與被告
    實際經濟能力無關，被告玉山銀行帳戶款項之進出無從表彰
    被告之還款能力，該「潮霖謝先生」亦無可能僅因玉山銀行
    帳戶形式上之金流，認定被告有還款能力而同意貸款與被告
    ；且若該「潮霖謝先生」確有貸款予被告之意，儘可直接以
    匯入玉山銀行帳戶之款項作為貸款，無需大費周章匯入款項
    並指示被告提出後，日後再行撥款；而被告僅知聯繫之人為
    「潮霖謝先生」，此外就實際辦理貸款者之身分、背景毫無
    所悉，則「潮霖謝先生」在與被告不熟識，彼此無相當信任
    關係，殊無可能甘冒款項遭被告侵占之風險，在未簽立任何
    契約之情況下，匯入高額款項，被告稱其係為向「潮霖謝先
    生」貸款始提供玉山銀行帳戶並依指示提領款項，難以採信
    。被告雖另稱因欲向銀行貸款而做金流包裝，然銀行審核貸
    款時，為免借款人無力清償而蒙受損失，必然參酌借款人財
    產狀況、工作情形、薪資所得、銀行交易明細、債務多寡與
    還款情形等諸因素，詳加審核借款人之信用能力並決定是否
    准許貸款及其金額，殊無可能僅因一時之款項匯入、提出即
    同意貸款；況依附表所示玉山銀行帳戶之匯款、提款時間，
    均係短時間內所為，非長期、穩定之金流，銀行承辦貸款人
    員要無可能因帳戶短期內密集存款、提領而同意貸款；且被
    告於案發時已43歲，有上網搜尋資訊之能力，並自陳教育程
    度為高職畢業，從事弱電工程等情（金訴卷第192頁），其
    非智慮淺薄之人，對此自當知悉，是被告所辯其依對方指示
    做金流包裝而提領款項以便向銀行貸款，亦不可採。
　⒉金融帳戶資料為現代社會個人財產之表彰，一般人對之均甚
    為重視，從而妥善保管並防止他人取得甚或任意使用；又金
    融帳戶常與財產犯罪有密切關聯，犯罪集團等不法份子經常
    利用他人存款帳戶作為取得他人財物及逃避追查之工具，而
    國內詐欺事件頻傳，詐欺犯罪之所以氾濫且難以破獲，主要
    原因在於詐欺集團先透過金融帳戶交易方式取得被害人之財
    產，再透過臨櫃或自動櫃員機提款方式提領現金，復層層轉
    遞，以製造金流斷點，使偵查單位無法追查詐騙所得之去向
    ，此等犯罪之手法透過各種宣導管道及媒體報導，已為民眾
    普遍瞭解，稍有智識能力或社會經驗之人，自當知悉妥善保
    管金融帳戶以防止帳戶資料為他人取得作為犯罪工具，乃被
    告不僅將玉山銀行帳戶資料輕易告知他人，更依指示提領存
    入帳戶內之款項後交付，其所辯不知提領之款項係遭詐騙，
    顯難憑採；此從被告於警詢時自承：「（問：是否知道將己
    有之銀行存摺、提款卡及存摺印章借予或交由他人使用，他
    人將可藉該帳戶遂行其財產上犯罪之目的？)知道。」(警卷
    第2頁)，由此益見被告對其依指示提領之款項可能係犯罪不
    法所得一事，已有所預見。
　⒊以此，本件可認被告於提供玉山銀行帳戶資料予他人，並依
    指示提領玉山銀行帳戶內款項及將款項交付姓名、年籍不詳
    之「劉姓專員」時，主觀上已認知其提供帳戶、提領並交付
    款項之行為與詐欺集團收取詐欺款項之犯罪模式雷同，所收
    取之款項極可能與詐欺集團有關而涉及犯罪，且其大費周章
    提領、交付款項之舉，亦可能係為達逃避追緝、製造金流斷
    點以隱匿詐欺犯罪所得流向之目的，被告對於所為是提領並
    轉交不法所得之工作已有所預見，仍決意從事本案提領、交
    付款項行為，被告主觀上自有詐欺取財及洗錢犯罪之不確定
    故意。
　⒋綜合前述，本件事證明確，被告犯行堪予認定。
三、論罪科刑　　
  ㈠洗錢防制法業於105年12月28日修正公布，並於106年6月28日
    生效施行（下或稱新法），本次修法參酌國際防制洗錢金融
    行動工作組織40項建議之第3項建議，並參採聯合國禁止非
    法販運麻醉藥品和精神藥物公約，及聯合國打擊跨國有組織
    犯罪公約之洗錢行為定義，將洗錢行為之處置、分層化及整
    合等各階段，全部納為洗錢行為，完整規範洗錢之所有行為
    模式。就洗錢行為之定義（第2條）、前置犯罪之門檻（第3
    條）、特定犯罪所得之定義（第4條），皆有修正。從而新
    法第14條第1項之一般洗錢罪，只須有同法第2條各款所示洗
    錢行為之一，而以第3條規定之特定犯罪作為聯結為已足。
    申言之，洗錢之定義，在新法施行後，與修正前規定未盡相
    同，因此是否為洗錢行為，自應就犯罪全部過程加以觀察，
    以行為人主觀上具有掩飾或隱匿其特定犯罪所得或變得之財
    產或財產上利益，與該特定犯罪之關聯性，使其來源形式上
    合法化，以逃避國家追訴、處罰之犯罪意思，客觀上有掩飾
    或隱匿特定犯罪所得之財物或財產上利益之具體作為者，即
    屬相當(最高法院109年度台上字第436號判決意旨參照)。
　㈡次按刑法關於共同正犯之成立，係以其主觀之犯意及客觀之
    犯行為標準，凡以自己犯罪之意思而參與犯罪，無論其所參
    與者是否犯罪構成要件之行為，皆為正犯，其以幫助他人犯
    罪之意思而參與犯罪，其所參與者，如係犯罪構成要件之行
    為，亦為正犯。是在犯意聯絡範圍內，就其合同行為，不論
    所參與是否為犯罪構成要件行為，均應論以共同正犯，令其
    對於犯意聯絡範圍內之全部行為負共同責任。且數共同正犯
    之間，原不以直接發生犯意聯絡者為限，即有間接之聯絡者
    ，亦包括在內。從而除共謀共同正犯，因其並未參與犯罪構
    成要件之實行而無行為之分擔，僅以其參與犯罪之謀議為其
    犯罪構成要件之要素，故須以積極之證據證明其參與謀議外
    ，其餘已參與分擔犯罪構成要件行為之共同正犯，既已共同
    實行犯罪行為，則該行為人，無論係先參與謀議，再共同實
    行犯罪，或於行為當時，基於相互之認識，以共同犯罪之意
    思參與，均成立共同正犯（最高法院110年度台上字第5420
    號判決意旨參照）。　　
　㈢被告提供玉山銀行帳戶資料予詐欺行為人，並依指示領取帳
    戶內之款項及交付予詐欺行為人，就所收取之款項交與詐欺
    行為人後，該詐欺行為人將如何處理並不知情，亦不知後續
    詐欺贓款之資金流向，且類此詐欺行為於犯罪後均亟欲儘速
    將贓款消化、吸收，以避免贓款遭凍結或查獲，是被告收取
    款項並交付詐欺行為人後，實已製造金流斷點，致犯罪所得
    去向、所在不明，使國家對於本案犯罪所得追緝、查扣形成
    妨害，堪認被告有掩飾或隱匿特定犯罪所得之去向、所在之
    行為甚明。又詐欺行為人利用LINE施行詐術，誘使告訴人受
    騙，依指示匯款至玉山銀行帳戶，並指示被告提領帳戶內款
    項後交付，被告雖未參與詐欺取財行為之全程犯罪階段，然
    其所參與之部分行為，係共同犯罪計畫不可或缺之重要環節
    ，仍應成立正犯。是核被告所為，係犯刑法第339條第1項詐
    欺取財罪及洗錢防制法第2條、第14條第1項之一般洗錢罪。
    另本案無證據足以認定本案之詐欺行為人為三人以上共同所
    為，亦無證據證明被告知悉本案有三人以上參與，依罪疑唯
    輕原則，尚難認定被告所犯係刑法第339條之4第1項第2款之
    三人以上共同詐欺取財罪，附此敘明。
　㈣被告與另姓名、年籍不詳，對被害人施加詐術之詐欺行為人
    就上開犯行，具犯意聯絡及行為分擔，應論以共同正犯。被
    告以一行為同時觸犯上揭詐欺取財、一般洗錢罪，為想像競
    合犯，應依刑法第55條規定，從一重論以洗錢防制法第14條
    第1項之一般洗錢罪。  
  ㈤爰以行為人之責任為基礎，審酌被告不思國家大力查緝詐欺
    犯罪，仍擔任提領、交付詐欺款項工作，參與該詐欺犯罪之
    分工，於該詐欺行為人對告訴人詐取財物後，使詐欺取財之
    利益得以實現，所為殊有不妥，然再審酌被告非詐欺集團核
    心成員，亦非實際施以詐術致告訴人陷於錯誤之人，所參與
    之犯罪情節應屬次要，僅係受命於詐欺行為人之角色，較之
    主要核心詐欺集團成員，被告對於告訴人等所侵害法益之危
    險性應較輕微，復參酌被告與告訴人乙○○已達成調解，有調
    解筆錄供參（金訴卷第31-33頁），暨其自陳高職畢業，未
    婚，與母親同住，從事弱電工程，月薪約35,000元等一切情
    狀，量處如主文所示之刑，並就所宣告併科罰金刑部分，諭
    知易服勞役之折算標準。
四、關於沒收：洗錢防制法第18條第1項固規定：「犯第14條之
    罪，其所移轉、變更、掩飾、隱匿、收受、取得、持有、使
    用之財物或財產上利益，沒收之；犯第15條之罪，其所收受
    、持有、使用之財物或財產上利益，亦同」，此一規定採取
    義務沒收主義，只要合於前述規定，法院即應為相關沒收之
    諭知，然該洗錢行為之標的是否限於行為人所有者始得宣告
    沒收，法無明文，實務上一向認為倘法條並未規定「不問屬
    於犯罪行為人與否均沒收」時，自仍以屬於被告所有者為限
    ，始應予沒收。參酌最高法院100年度台上字第5026號判決
    ：「毒品危害防制條例第19條第1項關於沒收之規定，固採
    義務沒收主義，凡犯同條例第4條至第9條、第12條、第13條
    或第14條第1項、第2項之罪者，其供犯罪所用或因犯罪所得
    之財物，均應諭知沒收。但該法條並未規定『不問屬於犯罪
    行為人與否』，均沒收之，自仍以屬於被告所有者為限，始
    應予以沒收。」之意旨，本院認洗錢防制法未規定「不問屬
    於犯罪行為人與否」，宜從有利被告之認定。本案洗錢標的
    金額即告訴人受騙匯入，並由被告依指示提款交付之款項，
    被告對之既無處分權限，又未再實際管領，依前揭說明，即
    非被告所有之物，自不得依洗錢防制法第18條第1項予以宣
    告沒收之。另依卷內現有之資料，並無證據可資認定被告有
    何因本案犯罪行為而取得對價之情形，自亦毋庸宣告沒收或
    追徵，均附此敘明。　　　
據上論斷，應依刑事訴訟法第299條第1項前段，洗錢防制法第14
條第1項，刑法第11條前段、第28條、第339條第1項、第55條、
第42條第3項前段，刑法施行法第1條之1第1項，判決如主文。
本案經檢察官吳咨泓提起公訴、檢察官徐鈺婷到庭執行職務。
中　　華　　民　　國　　111 　年　　2 　　月　　17　　日
                     刑事第六庭 審判長 法 官  王慧娟
                                   　　法 官  官怡臻
                                   　　法 官  林富郎
以上正本證明與原本無異。
如不服本判決應於收受判決後20日內向本院提出上訴書狀，並應
敘述具體理由；其未敘述上訴理由者，應於上訴期間屆滿後20日
內向本院補提理由書（均須按他造當事人之人數附繕本）「切勿
逕送上級法院」。告訴人或被害人如對於本判決不服者，應具備
理由請求檢察官上訴，其上訴期間之計算係以檢察官收受判決正
本之日期為準。　　
中　　華　　民　　國　　111 　年　　2 　　月　　17　　日
                                      書記官　陳雪鈴

【附錄本案論罪科刑法條全文】
中華民國刑法第339條
意圖為自己或第三人不法之所有，以詐術使人將本人或第三人之
物交付者，處5年以下有期徒刑、拘役或科或併科50萬元以下罰
金。
以前項方法得財產上不法之利益或使第三人得之者，亦同。
前2項之未遂犯罰之。

洗錢防制法第14條
有第2條各款所列洗錢行為者，處7年以下有期徒刑，併科新臺幣
5百萬元以下罰金。
前項之未遂犯罰之。
前二項情形，不得科以超過其特定犯罪所定最重本刑之刑。

【附表】
被害人 匯款時間 匯款金額 提款時間 提款金額 備註 乙○○  110/04/27 09時28分 22,000元       110/04/27 11時02分 5萬元 (臨櫃提款) 此筆與本案被害人匯入22,000元有關    110/04/27 11時04分 27,000元 (ATM提款) 其他不明被害人之款項    110/04/27 11時34分 2萬元 (ATM提款) 其他不明被害人之款項    110/04/27 12時34分 47,000元 (ATM提款) 其他不明被害人之款項    110/04/27 13時46分 48,000元 (ATM提款) 其他不明被害人之款項